臺灣高等法院刑事判決
110年度交上訴字第143號
上  訴  人  臺灣臺北地方檢察署檢察官
被      告  翁銘緯


上列上訴人因被告公共危險案件，不服臺灣臺北地方法院110年
度交訴字第1號，中華民國110年6月21日第一審判決（起訴案號
：臺灣臺北地方檢察署109年度偵字第6876號），提起上訴，本
院判決如下：
    主  文
上訴駁回。
    理  由
一、公訴意旨略以：被告翁銘緯於民國108年10月9日晚間6時2分
    許，駕駛車牌號碼000-0000號自小客貨車，沿臺北市○○區○○
    ○路0段00巷由東往西方向行駛，而行經建國南路2段69巷與
    建國南路2段之無標誌交岔路口，欲右轉建國南路2段時，本
    應注意建國南路2段為多線車道，須暫停讓多線車道車輛先
    行，竟疏未注意，貿然右轉駛入建國南路2段道路第二車道
    ，適有告訴人潘月秀騎乘車牌號碼000-000號普通重型機車
    ，搭載潘○語（97年生，年籍詳卷，過失傷害部分未據告訴
    ），沿建國南路2段由南往北方向行駛至此，因閃避不及，
    人車自摔倒地，致告訴人受有頭部損傷併右臉挫擦傷、右側
    顴骨骨折、右肩、右膝多處挫擦傷、右眼挫傷及右臉顏面骨
    骨折等傷害（過失傷害部分，由原審另為不受理判決，本案
    僅就被告涉犯肇事逃逸罪嫌部分進行審理）。詎被告駕車肇
    事致告訴人受傷害後，竟未下車察看及協助救護，旋即駕駛
    上開車輛逃逸，因認被告涉犯修正前刑法第185條之4條之肇
    事逃逸罪嫌等語。
二、犯罪事實應依證據認定之，無證據不得認定犯罪事實。又不
    能證明被告犯罪者，應諭知無罪之判決，刑事訴訟法第154
    條第2 項、第301 條第1 項分別定有明文。而認定犯罪事實
    所憑之證據，雖不以直接證據為限，間接證據亦包括在內；
    然而無論直接或間接證據，其為訴訟上之證明，須於通常一
    般之人均不致有所懷疑，而得確信其為真實之程度者，始得
    據為有罪之認定，倘其證明尚未達到此一程度，而有合理之
    懷疑存在，致無從為有罪之確信時，即應為無罪之判決（最
    高法院76年度台上字第4986號判例意旨參照）。又刑事訴訟
    法第161 條第1 項規定：檢察官就被告犯罪事實，應負舉證
    責任，並指出證明之方法。因此，檢察官對於起訴之犯罪事
    實，應負提出證據及說服之實質舉證責任。倘其所提出之證
    據，不足為被告有罪之積極證明，或其指出證明之方法，無
    從說服法院以形成被告有罪之心證，基於無罪推定之原則，
    自應為被告無罪判決之諭知（最高法院92年度台上字第128
    號判例意旨參照）。
三、公訴意旨認被告涉犯上開肇事逃逸罪嫌，無非係以被告於警
    詢及偵查中之供述、證人即告訴人潘月秀於警詢及偵查中之
    證述、臺北市政府警察局道路交通事故初步分析研判表、現
    場蒐證照片、疑似道路交通事故肇事逃逸追查表、道路交通
    事故現場圖、交通事故談話紀錄表、交通事故調查報告表㈠
    、㈡、臺北市政府警察局道路交通事故照片黏貼紀錄表、臺
    北市政府警察局大安分局交通分隊交通事故補充資料表、臺
    安醫院診斷證明書、國立臺灣大學醫學院附設醫院診斷證明
    書、臺北市交通事件裁決所109年5月14日北市裁鑑字000000
    0000號函、臺北市車輛行車事故鑑定會鑑定意見書、臺北市
    政府交通局109年8月14日北市交安字第0000000000號函、臺
    北市車輛行車事故鑑定覆議會覆議意見書、事故現場附近道
    路監視器影像畫面光碟及臺灣臺北地方檢察署勘驗報告1份
    等件，為其主要論罪依據。
四、訊據被告固然坦承其於前揭時、地駕駛上述車輛右轉建國南
    路，且於告訴人人車倒地後未停車查看即離去之事實，然堅
    詞否認有何肇事逃逸之犯行，辯稱：伊車輛在右轉過程中並
    未與告訴人機車發生碰撞，且當時天色已晚、車流量大，許
    多車都已開車燈，轉彎後伊就注意前方車輛，故未看到後方
    告訴人人車倒地，不知車後情況，伊車窗亦未開啟，也沒聽
    到告訴人機車倒地之聲響，亦無人敲打伊車窗告知其肇事，
    發生事故後亦無加速或停頓等不合常理之駕駛行為，直到1
    個月後員警通知伊到案，伊看監視器畫面才知道當天有車禍
    ，伊在案發當時不知有肇事等語。
五、被告有於上開時間，駕駛前述車輛沿臺北市○○區○○○路0段00
    巷由東往西方向行駛，行經建國南路2段69巷與建國南路2段
    之無標誌交岔路口，右轉駛入建國南路2段道路第二車道之
    事實，業據被告於警詢、偵訊、原審及本院審理時均坦承不
    諱。而被告駕駛車輛由建國南路2段69巷右轉建國南路2段時
    ，適有告訴人騎乘前開機車，搭載潘○語，沿建國南路2段由
    南往北方向行駛至此，因閃避不及，人車自摔倒地，致告訴
    人受有前述傷勢等情，亦經告訴人於警詢、偵訊及原審審理
    時均證稱：伊當時沿建國南路2段南往北方向騎乘機車，騎
    至建國南路2段69巷巷口時，被告之車輛突然自該巷口駛出
    ，從最外線橫跨3個車道至第二車道並右轉，伊看到就趕緊
    煞車，煞車後因重心不穩導致伊人車倒地等語（見臺灣臺北
    地方檢察署109年度偵字第6876號卷〈下稱偵查卷〉第14、117
    頁、臺灣臺北地方法院110年度交訴字第1號卷〈下稱原審卷〉
    第83至84頁）在卷，並有臺北市政府警察局道路交通事故初
    步分析研判表、現場蒐證照片、疑似道路交通事故肇事逃逸
    追查表、道路交通事故現場圖、交通事故談話紀錄表、交通
    事故調查報告表㈠、㈡、臺北市政府警察局道路交通事故照片
    黏貼紀錄表、臺北市政府警察局大安分局交通分隊交通事故
    補充資料表、臺安醫院診斷證明書、國立臺灣大學醫學院附
    設醫院診斷證明書、臺北市交通事件裁決所109年5月14日北
    市裁鑑字0000000000號函、臺北市車輛行車事故鑑定會鑑定
    意見書、臺北市政府交通局109年8月14日北市交安字第0000
    000000號函、臺北市車輛行車事故鑑定覆議會覆議意見書、
    事故現場附近道路監視器影像畫面光碟及臺北地檢署勘驗報
    告1份等件附卷可佐（見偵查卷第19、21至27、31、33、39
    至41、45、46、49、85至89、107至112頁）。據此，堪認本
    件交通事故之發生，係因被告駕駛車輛於上開時、地，貿然
    右轉駛入建國南路2段第二車道時，疏未注意禮讓直行車先
    行，告訴人為閃避而緊急剎車因此人車自摔倒地，並受有上
    開傷害所致。
六、被告是否知悉告訴人騎乘機車與其車輛發生事故：
  ㈠按刑法第185條之4肇事逃逸罪，其客觀構成要件為行為人駕
    駛動力交通工具肇事，且致人死傷而逃逸，主觀要件則須行
    為人對致人死傷之事實有所認識，並進而決意擅自逃離肇事
    現場，始足當之（最高法院97年度台上字第4456號判決意旨
    參照）。
  ㈡被告在本件交通事故發生後，未在現場停留，逕自駕車駛離
    之事實，雖經被告於警詢、偵訊、原審及本院審理時均坦認
    不諱，並經告訴人於警詢時證述在卷（見偵查卷第14、15頁
    ）。惟本件交通事故之發生，係因被告自建國南路巷口駛入
    建國南路欲右轉時，未禮讓於多線道上直行之告訴人，即急
    切入該路段第2線道而逼近告訴人所騎乘機車，使致告訴人
    緊急煞車後重心不穩失控倒地所致，業經告訴人證述如上，
    佐以告訴人於警詢及偵訊時證稱：被告車輛係突然出現在伊
    前方，導致伊只能緊急煞車，但該車輛沒有撞到伊等語（見
    偵查卷第14、78頁）。是以，肇事當下被告所駕駛之車輛與
    告訴人所騎乘機車，實際上並未發生碰撞，準此，如無足以
    引起被告發現之異常情形，進而察覺「後方」車況，被告主
    觀上是否認識或預見自己有肇事，即非無疑。
  ㈢本件事故之現場監視器錄影畫面經原審勘驗，可知被告駕駛
    之自小客車右轉建國南路後，其前輪及左後輪均已駛入第二
    車道，車頭已轉至近乎朝向正北方而完成右轉時，告訴人騎
    乘之機車始於被告車輛之後方傾倒，亦即於被告轉向過程中
    ，雙方未發生碰撞而告訴人亦未倒地，直待被告轉向建國南
    路開始直行，告訴人始於後方自摔倒地並受有上揭傷勢，有
    勘驗筆錄1 份（見原審卷第81至82頁）及監視器擷取畫面編
    號圖15至18（見原審卷第104至105頁）在卷可稽，衡情一般
    駕駛人完成轉彎切入車道並向前直行時，視線注意力通常會
    集中在前方道路上，是被告所辯當時駛入車道後注意力就集
    中在前方，且兩車並未碰撞，並未注意後方車況，因而未查
    知告訴人倒地滑行之機車，尚非無可能。
  ㈣證人即告訴人於警詢及原審審理時證稱：發生事故後，因為
    當時肇事車輛已經離去，附近的人都是先過來幫助伊，所以
    沒有人上前追逐該肇事車輛（見偵查卷第15頁）；伊看到被
    告車輛突然出現，還來不及按喇叭示警就急煞跌倒了，伊沒
    有注意到有其他汽機車按喇叭示警等語（見原審卷第86至87
    頁），可知事故當下無人鳴按喇叭示警或上前試圖攔阻被告
    。又被告於告訴人自摔倒地滑行後，並未加速離去，亦未減
    速、停頓之情事，此有原審前開勘驗筆錄可佐，此與一般駕
    駛人發覺自己肇事，先停頓或減速察看，再加速駛離之情形
    有異，則被告當時能否知悉其駕車導致告訴人自摔倒地肇事
    ，亦屬有疑。
  ㈤另證人即告訴人於警詢及原審審理時證稱：事故前伊車速不
    快，時速約20至30公里，但被告出現太快，伊只能緊急煞車
    ，煞車後因為重心不穩倒地（見偵查卷第14頁）；案發當時
    伊附近有很多車，伊係騎車載外甥女，外甥女腿較長，事發
    時立即跳下車，有跌倒但很快爬起來扶伊，至於機車後方固
    定之籃子並未載東西，因該機車本來就不是很新，車子倒下
    後除腳踏板有掉一點，沒有其他車損等語（見原審卷第86至
    87頁），再依卷附員警於案發後對告訴人機車拍攝之照片所
    示，該部機車外觀雖屬老舊，然於事故後外觀尚屬完整，無
    嚴重之破損或主零件脫落之情，另事故現場並無煞車痕、擦
    地痕、刮地痕等路面痕跡，亦無車體碎片、車牌等散落物，
    此亦有A1、A2類交通事故攝影蒐證檢視表可參（見偵查卷第
    47頁）；另依前開監視器擷取畫面編號圖15至18（見原審卷
    第104至第105頁），可知告訴人之機車於被告車輛後方倒地
    時，適有大量車流自後方行經該路段。綜合上情，足徵告訴
    人所騎乘之機車於事故前車速非快，且係於緊急煞車重心不
    穩之情形下傾倒，而非與他車在高速撞擊下倒地，該部機車
    倒地後亦無嚴重毀損，且該路面亦無明顯刮地痕。是告訴人
    之機車於失控傾倒時，其擦刮地面之力道應屬輕微，是否確
    有發出巨大聲響，亦屬有疑，並有因當時車流量大，致遭其
    他車輛行駛噪音掩蓋之可能。
  ㈥是依被告與告訴人之車輛既未發生碰撞，當時無人鳴按喇叭
    示警或上前試圖攔阻被告，被告亦無一般肇事逃逸先減速或
    停頓，再加速離去之情事，而告訴人係於煞車後始自摔倒地
    ，當時車流量非微等情形，及依一般駕駛習慣，車輛開始直
    行後，通常注意力較集中於注意車前狀況等情以觀，難認被
    告於案發時對於告訴人自摔倒地一情已有認識或與預見，則
    被告本案案發之際主觀上是否有肇事逃逸直接故意或間接故
    意，即有合理可疑。
  ㈦綜上所述，本件並無積極證據可證被告對肇事致人受傷之事
    實有所認識，自難僅以被告事故後駛離現場之客觀行為，逕
    予推認其具肇事致人受傷逃逸故意。此外，復查無其他積極
    證據足證被告涉有公訴人上開所指肇事逃逸犯行，即不能證
    明被告犯罪，自應為無罪之諭知。
七、駁回上訴之理由：
  ㈠檢察官上訴意旨略以：被告違規駕駛行為與告訴人摔車倒地
    受傷具有空間及時間上之密接性，衡諸一般駕駛人均能認識
    到行駛於道路上之駕駛人，若有轉彎車未讓直行車先行，將
    可能與直行車之駕駛人發生事故等情，被告當時應有意識其
    駕駛右轉行為可能造成對向來車閃避不及而發生事故之風險
    ，況依案發監視錄影畫面及證人潘月秀之證述內容可知，案
    發時現場車流眾多，被告自建國南路2段69巷路口駛出時，
    導致後方許多車輛煞車，且告訴人與被告兩車相距甚近，人
    車倒地之時點又係緊接在被告為上開右轉之行向舉動後，衡
    情被告於本件事故發生當下，應能意識到其駕車右轉行為有
    肇事；又告訴人及其前方機車均有緊急煞車，且告訴人不僅
    機車倒地並因受到驚嚇而發出尖叫等情，均足以顯示本案事
    故發生時應有發生巨大聲響，就其肇事乙情顯係知情，原審
    判決認被告主觀上無肇事逃逸乙節，並非妥適等語。
  ㈡惟查：告訴人僅陳稱：跌倒聲音蠻大的，當時車子撞到地上
    的聲音很大聲等語（見偵卷第35頁、原審卷第87頁），並未
    證述其有發出尖叫，且本件是否確有發出巨大聲響，亦屬有
    疑，且因當時車流量大，致遭其他車輛行駛噪音掩蓋之可能
    ，業如前所述，則既然當下撞擊及倒地的聲音不大，是否足
    以傳進前方行駛中之被告車輛車室內，使其得以察覺後方車
    輛有異，因而得知肇事可能，即屬可疑。又上訴意旨固認被
    告違規駕駛行為與告訴人摔車倒地受傷具有空間及時間上之
    密接性，被告應能意識到其駕車右轉行為有肇事等語，然依
    原審勘驗筆錄及監視器擷取畫面圖6至12（見原審卷第81頁
    、第99至102頁），可知被告右轉建國南路2段主幹道前確有
    減速再右轉，是被告辯稱其在巷口前有減速，並注意有無行
    人，才決定如何切入主幹道等語（見偵卷第79頁），並非無
    稽，被告能否意識到右轉行為可能造成主幹道來車閃避不及
    而發生事故之風險，並非無疑，況當時天色黑，此有道路交
    通事故調查報告表（一）可證（見偵卷第39頁），且告訴人
    描述其與被告間之距離，經原審當庭丈量後約3.9公尺（見
    原審卷第85頁），兩者已有相當距離，被告對於其車後狀況
    是否確實知悉，實有疑問。檢察官上訴雖主張被告一定會知
    悉告訴人車輛倒地，然並未提出積極事證證明，自難憑採。
    原審以不能證明被告犯罪，諭知無罪之判決，核無不合。檢
    察官仍執前詞，指摘原判決不當，其上訴為無理由，應予駁
    回。
據上論斷，應依刑事訴訟法第368條，判決如主文。
本案經檢察官陳思荔提起公訴，檢察官羅儀珊提起上訴，檢察官
黃和村到庭執行職務。
中　　華　　民　　國　　110 　年　　10　　月　　28　　日
                  刑事第十二庭  審判長法　官   陳如玲 
　　　　　　　　　　　　　　　　　　　法　官   廖建瑜
　　　　　　　　　　　　　　　　　　　法　官   魏俊明
以上正本證明與原本無異。
檢察官如不服本判決，應於收受送達後10日內向本院提出上訴書
狀，其未敘述上訴之理由者並得於提起上訴後10日內向本院補提
理由書（均須按他造當事人之人數附繕本）「切勿逕送上級法院
」。
刑事妥速審判法第9條：
除前條情形外，第二審法院維持第一審所為無罪判決，提起上訴
之理由，以下列事項為限：
一、判決所適用之法令牴觸憲法。
二、判決違背司法院解釋。三、判決違背判例。刑事訴訟法第 3
    77 條至第 379 條、第 393 條第 1 款之規定，於前項案件
    之審理，不適用之。
                                      書記官   賴尚君
中　　華　　民　　國　　110 　年　　10　　月　　28　　日